最高法院刑事判決　　　　　　　　　　　　　　　九十一年度台上字第七三四九號
　　上訴人　台灣高等法院花蓮分院檢察署檢察官
　　被　告　甲○○
右上訴人因被告違反貪污治罪條例案件，不服台灣高等法院花蓮分院中華民國九十年
五月十五日第二審更審判決（八十九年度重上更(六)字第九九號，起訴案號：台灣台東
地方法院檢察署八十年度偵字第八九三號），提起上訴，本院判決如左：
    主  文
上訴駁回。
    理  由
按刑事訴訟法第三百七十七條規定，上訴於第三審法院，非以判決違背法令為理由，
不得為之。是提起第三審上訴，應以原判決違背法令為理由，係屬法定要件。如果上
訴理由狀並未依據卷內訴訟資料，具體指摘原判決不適用何種法則或如何適用不當，
或所指摘原判決違法情事，顯與法律規定得為第三審上訴理由之違法情形，不相適合
時，均應認其上訴為違背法律上之程式，予以駁回。
本件原判決以公訴意旨，認被告甲○○涉牽連犯刑法第二百十六條、第二百十三條之
行使公務員登載不實之公文書罪及修正前戡亂時期貪污治罪條例第三條第三款之圖利
罪嫌，經審理結果，被告被訴犯罪尚屬不能證明，因而撤銷第一審對被告之科刑判決
，改判諭知被告無罪，已就被告被訴之犯罪事實及其不利之證據資料如何均不足以證
明被告犯罪，逐一詳述其理由。檢察官表示不服，提起第三審上訴，其上訴意旨略謂
：一關於第五公墓納骨堂新建工程（下稱納骨堂新建工程）琉璃瓦部分，一般工程承
包訂約日並非實際動工日，原判決未查明鄉長林元流實際勘查現場日期及向田明來承
包該琉璃瓦工程包商黃錦隆實際動工日期，而以黃錦隆承包日視為動工日，並以黃錦
隆承包工程在夏天，即推定黃錦隆在第三次估驗時即已施工，非但違背經驗法則，並
有應於審判期日調查之證據未予調查及判決理由矛盾之違法。二有關納骨堂新建工程
雕欄望柱部分，自民國七十八年八月二十八日第三次估驗日起，至七十八年十月十八
日包商申報停工日止，已歷時一個月又二十日，檢察官於八十年五月十七日履勘筆錄
上記載「雕欄望柱勘驗時，表面上白色漆係新的」，可見該新白色漆係第三次估驗後
至停工日前一個多月期間所補作，原審未予究明，且就第三次估驗時間，於原判決第
一頁記載為七十八年九月二十七日，第八頁則出現七十八年八月二十八日之不同時間
，有應於審判期日調查之證據未予調查及判決理由矛盾之重大違誤。三有關納骨堂新
建工程白水泥斬石子部分，證人邱華炎於第一審結證稱：「白水泥斬石子二、三樓有
做，我是七十七年做到七十八年三、四月，比鄒大方早走」，足證二樓以下樓層之白
水泥斬石子顯然未做，原判決竟為相反之判斷，令人不解，原判決認施工方法正確與
否，不能據以認定被告有圖利犯行，更屬荒謬，原判決以含混之詞一語帶過，有理由
不備之違法。四有關納骨堂新建工程一比二防水粉刷及油水泥漆部分，原判決所載第
一審會同台東縣政府技正林明輝實地勘驗之勘驗筆錄及現場照片，經查並無上揭證據
資料，且所謂「油水泥漆」究係指「油性水泥漆」或「刷」、「漆」水泥漆，既欠明
瞭，即應傳訊設計人員查明，而二樓露台防水粉刷及一、二樓樓梯若未含於第三次估
驗項目，亦應調查此部分有無逾限估入而支付工程款，調查站人員會同長濱鄉公所建
設課課長劉吉興等人之會勘紀錄，何以難認與事實相符，原判決未加說明，對證人勞
開彥、陳進吉、陳錦豐、張榮進之證言，何以不足採，未詳加調查並敘明其理由，有
應於審判期日調查之證據未予調查及判決理由不備與矛盾之違法。五關於樟原村小康
計劃部分，就被告何時知悉被指定為該工程監工，原判決不採納郭金川、劉仲吉、黃
金義、高正治之證言，反採信被告姑丈林元流之證言，有違證據法則；依長濱鄉公所
函復被告之出差紀錄表，其上記載被告自七十七年一月一日至七十九年十二月三十一
日出差一五四次，其中有二十二次出差至樟原村，第一次為七十七年八月三十日，最
後一次係七十九年二月二十七日，可謂鐵證如山，原判決竟謂被告無為此工程監工估
驗出差之紀錄，涉犯重大違誤；原判決復僅以劉仲吉有無出差前往現場勘查及其勘查
情形，與認定被告是否犯罪無涉為由，即不予傳訊調查，亦有應於審判期日調查之證
據未予調查之違法云云。
惟查證據之取捨及其證明力如何，固屬於事實審法院自由判斷之職權，且此項自由判
斷職權之行使，不得違背經驗法則與論理法則；然所謂經驗法則，乃基於吾人日常生
活經驗所得之定則，而所稱論理法則，為理則上當然存在之原則，皆屬客觀上存在之
法則，非個人主觀之推測。又刑事訴訟法第三百七十九條第十款所稱依法應於審判期
日調查之證據，係指與待證事實有重要關係，客觀上顯有調查之必要性，為法院認定
事實與適用法律基礎之證據而言，倘不屬於上開依法應行調查之證據範圍，事實審法
院未為無益之調查，即無違法之可言。再同法條第十四款上段所稱判決不載理由者，
乃指依法應記載於判決理由之事項不予記載或記載不完備，但此單純訴訟程序之違背
，如對判決結果顯無影響者，依同法第三百八十條之規定，仍不得執為第三審之上訴
理由。原判決就納骨堂新建工程琉璃瓦部分，已依調查所得之證據，於理由欄四｜(二)
｜１內，載明黃錦隆向田明來承包該琉璃瓦工程係在七十八年夏天，並已施工一半以
上，而被告第三次估驗時間係同年秋天，鄉長林元流勘查發現施工不對，要求拆下重
做時間係在第三次估驗以後，且綜合證人林元流、田明來、黃錦隆及第一審選任之鑑
定人林明輝之供述證據，與林明輝書具之鑑定報告，認明在七十八年八月二十八日（
起訴書誤載為七十八年九月二十七日）被告第三次估驗前，黃錦隆為降低成本，以打
墨線釘木條放瓦方式，已施工一半以上，且向田明來承包工程款新台幣（下同）三十
餘萬元，已領取十餘萬元，嗣因林元流在第三次估驗後，發現施工方法不對，要求將
琉璃瓦拆下重做，改以水泥鋪瓦，黃錦隆認不合乎成本，於拆下琉璃瓦後即放棄不再
繼續承作，並說明法務部調查局台東縣調查站（下稱台東縣調查站）會勘所拍攝未施
工琉璃瓦數量不多，與屋頂須使用之琉璃瓦數量不成比例。既無上訴意旨所謂應調查
之證據未予調查及判決理由矛盾之違法情事，且上開判斷，亦與客觀存在之經驗法則
並無違背。而納骨堂新建工程雕欄望柱部分，原判決依憑林明輝所供與其鑑定報告及
現場勘驗拍攝照片，該雕欄望柱已全部施工完畢，包商於莎拉颱風後申報停工，即未
再施工，經長濱鄉公所一再函催施工，均置之不理，因而判斷雕欄望柱部分，應在七
十八年十月十八日申報停工前或七十八年九月十一日莎拉颱風前即已施工完畢，又無
其他證據足證在七十八年八月二十八日第三次估驗前尚未施工，即不能為不利於被告
之認定，已於理由欄四｜(二)｜２詳述其理由。上訴意旨以檢察官於八十年五月十七日
履勘筆錄記載雕欄望柱係新白色漆，即推定應係七十八年八月二十八日第三次估驗後
，七十八年十月十八日申報停工前所補做，進而指原審就此未予調查，顯非依據卷內
證據資料所為之指摘。原判決正本第一頁係引述起訴書所誤載之第三次估驗日期「七
十八年九月二十七日」，第八頁所載「七十八年八月二十八日」乃原審查明之第三次
正確估驗日期，前後所載日期並無理由矛盾之違法。又納骨堂新建工程白水泥斬石子
部分，原判決援引證人即工人邱華炎在第一審八十一年一月六日訊問筆錄所供：「二
、三樓（白水泥斬石子工程）有做」，「我從三樓做到二樓」，「我是七十七年做到
七十八年三、四月」等證言，因而判斷被告於七十八年八月二十八日第三次估驗時，
白水泥斬石子已完成三分之二以上，非如公訴意旨所謂均未施工，並說明施工方法正
確與否，不得據為認定被告有圖利他人犯行之依據。從客觀形式上觀察，上開論斷與
經驗等證據法則無違。再納骨堂新建工程一比二防水粉刷及油水泥漆部分，原判決依
據第一審於八十一年一月二十八日履勘現場所製作之勘驗筆錄及勘驗時所拍攝之現場
照片，於理由欄四｜(二)｜４所為事實之判斷，確有各該勘驗筆錄及現場照片附於第一
審卷第七十四頁至第八十頁可稽，上訴意旨此部分亦非依卷內證據資料所為之指摘。
原判決復依該納骨堂新建工程剖面詳圖、屋頂舉架曲線圖所載文字，認明「油」字，
係指油漆施工之動作而言，非指油性油漆甚明，且二樓露台防水粉刷及一、二樓樓梯
均非被告第三次估驗範圍項目，有工程估驗詳細表載明可考；更就台東縣調查站會勘
紀錄因非現場製作，證人勞開彥、陳進吉、陳錦豐、張榮進之證言，何以不足為被告
不利之認定，皆於理由欄四｜(二)｜４及５內，逐一詳加敘明其理由。此部分既無判決
理由不備，且原審未為其他無益之調查，亦無違法之可言。至小康計劃部分，長濱鄉
公所八十年十月二十一日人字第八五四四號函所附被告自七十七年一月一日至七十九
年十二月三十一日三年期間之出差紀錄，其中雖有二十二次出差至樟原村，但無一屬
於小康計劃之監工或估驗，七十七年八月三十日係至樟原村驗收公用洗衣池整修工程
，七十九年二月二十七日係為樟原簡易自來水儲水池加蓋工程出差，有該出差紀錄載
明足憑，上訴意旨對此顯有誤會。且原判決於理由欄四｜(三)，認被告原不知被指派為
小康計劃工程監工，係高正治於辦理包商第二次依約完工百分之五十請款始知會被告
之事實，並非單憑林元流之證言為其論據，尚以證人黃金義、邱繼興之證言，卷附工
程請款單、工程估驗詳細表及前揭出差紀錄等，為其所憑之證據，此項證據取捨及證
明力之判斷，亦與客觀存在之經驗法則及論理法則無違，自不容上訴意旨，任憑片面
主觀意見，漫事指為違背證據法則。另劉仲吉縱於第二次估驗時有前往現場勘查，亦
不能證明其所供有會同被告前往乙節與事實相符，則劉仲吉當次有無前往勘查及其勘
查情形，與認定被告是否犯罪無涉，原判決亦已加以說明，而認無再傳訊劉仲吉調查
之必要，原判決此部分之理由記載雖嫌簡略，但對判決顯不生任何影響，自不得執為
適法之第三審上訴理由。依上開說明，上訴意旨，或就原審本於職權之適法行使所為
判斷，或就原判決已加說明之事項，或未針對已存在之卷證資料，僅憑主觀意見，任
意指摘原判決違法，殊難認已具備得為上訴第三審之法定形式要件，為違背法律上之
程式，應予駁回。
據上論結，應依刑事訴訟法第三百九十五條前段，判決如主文。
中      華      民      國    九十一    年     十二     月     十九     日
                              最高法院刑事第十二庭
                                  審判長法官  張  淳  淙
                                        法官  謝  俊  雄
                                        法官  蘇  振  堂
                                        法官  張  春  福
                                        法官  呂  丹  玉
      右正本證明與原本無異
                                              書  記  官
中      華      民      國    九十一    年     十二     月    二十三    日
